ACORDAO-COMPLETO-2359299

ACÓRDÃO 4997/2019 ATA 23/2019 - SEGUNDA CÂMARA

VISTOS, relatados e discutidos estes autos de tomada de contas especial instaurada pelo então Ministério da Cultura em desfavor de José Luís Ceccon Fagnani diante da omissão no dever de prestar contas e da não comprovação da boa e regular aplicação dos recursos captados pela Lei Rouanet no âmbito do Projeto Pronac 05-4754 destinado à edição do livro intitulado como “Brasília – Patrimônio da Humanidade”, tendo a captação dos aludidos recursos sido realizada sob o valor de R$ 137.200,00 em face do valor máximo autorizado de R$ 204.946,80, durante o período de 5/5/2006 a 31/12/2009;
ACORDAM os Ministros do Tribunal de Contas da União, reunidos em Sessão da 2ª Câmara, ante as razões expostas pelo relator, em:
9.1. rejeitar as alegações de defesa e as razões de justificativa para julgar irregulares as contas de José Luís Ceccon Fagnani, nos termos dos arts. 1º, I, 16, III, “a” e “b”, e 19, caput, da Lei nº  8.443, de 1992, e, assim, condená-lo ao pagamento do débito apurado nos autos, atualizado monetariamente e acrescido de juros de mora, calculados desde as datas indicadas até o efetivo recolhimento, fixando-lhe o prazo de 15 (quinze) dias, contados da notificação, para que comprove perante o Tribunal (art. 214, III, “a”, do Regimento Interno do TCU – RITCU) , o recolhimento da referida dívida ao Fundo Nacional de Cultura, na forma da legislação em vigor, sob as seguintes condições:
	valor original (em R$) :
	data da ocorrência:

	45.000,00
	28/12/2006

	12.200,00
	28/12/2007

	30.000,00
	29/03/2009

	50.000,00
	30/06/2009

9.2. aplicar em desfavor de José Luís Ceccon Fagnani a multa prevista no art. 57 da Lei nº  8.443, de 1992, sob o valor de R$ 50.000,00 (cinquenta mil reais) , fixando-lhe o prazo de 15 (quinze) dias, contados da notificação, para que comprove, perante o Tribunal (art. 214, III, “a”, do RITCU) , o recolhimento da referida dívida ao Tesouro Nacional, atualizadas monetariamente na forma da legislação em vigor;
9.3. autorizar, caso requerido, nos termos do art. 26 da Lei nº 8.443, de 1992, e do art. 217 do RITCU, o parcelamento das dívidas fixadas por este Acórdão em até 36 (trinta e seis) parcelas mensais e sucessivas, sobre as quais incidirão a atualização monetária e os correspondentes acréscimos legais, esclarecendo ao responsável que a falta de pagamento de qualquer parcela importará no vencimento antecipado do saldo devedor, sem prejuízo das demais medidas legais;
9.4. autorizar, desde logo, nos termos do art. 28, inciso II, da Lei nº 8.443, de 1992, a cobrança judicial das dívidas fixadas por este Acórdão, caso não atendidas as notificações; e
9.5. determinar que a unidade técnica envie a cópia do presente Acórdão, acompanhado do Relatório e do Voto que o fundamenta, à Procuradoria da República no Estado do Paraná, nos termos do art. 16, § 3º, da Lei nº 8.443, de 1992, e do art. 209, § 7º, do RITCU, para o ajuizamento das ações penais e civis cabíveis.

Tomada de Contas Especial instaurada pelo então Ministério da Cultura em desfavor de José Luís Ceccon Fagnani diante da omissão no dever de prestar contas e da não comprovação da boa e regular aplicação dos recursos captados pela Lei Rouanet no âmbito do Projeto Pronac 05-4754 destinado à edição do livro Brasília  Patrimônio da Humanidade, tendo a captação dos aludidos recursos sido realizada sob o valor de R$ 137.200,00 em face do valor máximo autorizado de R$ 204.946,80, durante o período de 5/5/2006 a 31/12/2009.

Segunda Câmara

Ministério da Cultura (extinto).

3. Responsável: José Luís Ceccon Fagnani (CPF XXX.652.509-XX).

13.1. Ministros presentes: Ana Arraes (Presidente), Aroldo Cedraz e Raimundo Carreiro.
13.2. Ministro-Substituto convocado: Marcos Bemquerer Costa.
13.3. Ministro-Substituto presente: André Luís de Carvalho (Relator).

JOSE LUIS CECCON FAGNANI

ANDRÉ DE CARVALHO

Trata-se de tomada de contas especial instaurada pelo então Ministério da Cultura em desfavor de José Luís Ceccon Fagnani diante da omissão no dever de prestar contas e da não comprovação da boa e regular aplicação dos recursos captados pela Lei Rouanet no âmbito do Projeto Pronac 05-4754 destinado à edição do livro intitulado como “Brasília – Patrimônio da Humanidade”, tendo a captação dos aludidos recursos sido realizada sob o valor de R$ 137.200,00 em face do valor máximo autorizado de R$ 204.946,80, durante o período de 5/5/2006 a 31/12/2009.
2.	Após a análise final do feito, o auditor federal da Secex-TCE lançou o seu parecer conclusivo à Peça 32, com a anuência dos dirigentes da unidade técnica (Peças 33 e 34) , nos seguintes termos:
	“ (...) HISTÓRICO 	 
2.	O Pronac 05-4754 foi aprovado no valor total de R$ 204.946,80, tendo sido captados R$ 137.200,00, por meio dos Recibos de 28/12/2006, no valor de R$ 45.000,00 (Peça 7, p. 22) , de 28/12/2007, no valor de R$ 12.200,00 (Peça 7, p. 33) , de 30/6/2009, no valor de R$ 50.000,00 (Peça 7, p. 72) , e 29/3/2009, no valor de R$ 30.000,00 (Peça 7, p. 73) . O prazo para captação de recursos, inicialmente definido como de 5/5/2006 a 30/6/2006 (Peça 7, p. 17) , foi prorrogado até 31/12/2009 (Peça 11, p. 1) .
3. Foi emitido o Ofício 0794/2010, de 4/6/2010 (Peça 7, p. 76-8) , demandando a apresentação da prestação de contas final do ajuste, uma vez ter sido encaminhada apenas documentação parcial, tendo sido anotado o prazo de 10 dias para o cumprimento da obrigação, contados após o recebimento do citado ofício, ou seja, em 2/7/2010.
4.	Posteriormente, foi elaborado o Relatório de Execução de 3/7/2017 (Peça 7, p. 79-80) , registrando que, ‘em 12/03/2008, foi recebida prestação de contas parcial (Peça 7, p. 34-67) , referente à execução de R$ 55.500,00 dos R$ 57.200,00 captados até aquele momento’, mas, a despeito do encaminhamento do Ofício 0794/2010, de 4/6/2010 (Peça 7, p. 76-8) , a prestação de contas final do ajuste não foi apresentada, não sendo possível, destarte, atestar o cumprimento do objeto e o atingimento dos objetivos do projeto aprovado, ante a ausência de documentação ‘que comprove a produção do livro, a distribuição gratuita prevista, o preço de venda praticado e a aplicação da marca do Ministério da Cultura no produto e demais peças de divulgação’, concluindo-se que ‘o objeto e objetivo não foram alcançados’, recomendando-se a reprovação do projeto pelos motivos listados acima.
5.	Ante a não apresentação da prestação de contas final do ajuste, foi emitido o Laudo Final sobre a Prestação de Contas 380/2017, de 4/7/2017, (Peça 7, p. 81-2) , reprovando as contas e inabilitando o proponente.
6.	Consta dos autos, conforme extrato de pesquisa no sistema dos Correios e Aviso de Recebimento (AR) , comprovação de que o Sr. Jose Luís Ceccon Fagnani (CPF: XXX.652.509-XX) recebeu os Comunicados MinC 478/2017, de 4/8/2017 (Peça 7, p. 83-4) , e 479/2017, de 4/8/2017 (Peça 7, p. 85-6) , além da publicação da Portaria 468, de 2/8/2017 (Peça 7, p. 87-8) , por meio dos quais o MinC comunicou o responsável acerca da não aprovação das contas do Pronac 05-4754, demandando a devolução dos recursos.
7. 	Diante do não saneamento das irregularidades apontadas e da não devolução dos recursos, instaurou-se a Tomada de Contas Especial. No Relatório de Tomada de Contas Especial 022/2017, de 20/10/2017 (Peça 11, p. 1-5) , foi imputado débito de R$ 137.200,00 ao Sr. Jose Luís Ceccon Fagnani (CPF: XXX.652.509-XX) , em virtude da não apresentação da prestação de contas final do Pronac 05-4754.
8.	O Relatório de Auditoria 620/2018 da Controladoria Geral da União (Peça 9, p. 1-3) também chegou às mesmas conclusões. Após serem emitidos o Certificado de Auditoria, o Parecer do Dirigente e o Pronunciamento Ministerial (Peça 9, p. 4-5, e Peça 16, p. 1-2) , o processo foi remetido a esse Tribunal. 
9. Em cumprimento ao Despacho exarado pelo Sr. Secretário de Controle Externo de Tomada de Contas Especial (Peça 21, p. 1) , foi expedido o Ofício 1892/2018, de 1/10/2018 (Peça 22, p. 1-7) , por meio do qual o Sr. Jose Luís Ceccon Fagnani (CPF: XXX.652.509-XX) , foi instado a apresentar alegações de defesa e razões de justificativa quanto às irregularidades constatadas no âmbito do convênio em tela, ou a recolher aos cofres do Fundo Nacional de Cultura as quantias indicadas. 
10. Devidamente cientificado, conforme atesta o AR de 25/10/2018 (Peça 23, p. 1) , o defendente apresentou pedido de prorrogação de prazo, devidamente atendido pelo Tribunal (Peças 25 e 26, p. 1) , tendo posteriormente encaminhando a esta Unidade Técnica as alegações de defesa e razões de justificativa de Peças 29, p. 1-18 e 30, p. 1, acompanhadas da documentação não digitalizável de Peça 30.
EXAME TÉCNICO 
11. De acordo com o Relatório de Tomada de Contas Especial 022/2017, de 20/10/2017 (Peça 11, p. 1-5) , foi imputado débito de R$ 137.200,00 ao Sr. Jose Luís Ceccon Fagnani (CPF: XXX.652.509-XX) , em virtude da não apresentação da prestação de contas final do Pronac 05-4754. Regularmente notificado, o defendente apresentou as alegações de defesa e razões de justificativa de Peça 29, p. 1-18, a seguir analisadas.
12. Inicialmente, o responsável traça relato histórico acerca dos passos dados com vistas à obtenção dos recursos públicos sob comento, descrevendo, passo a passo, desde os movimentos relativos à solicitação inicial para captação dos recursos até a aprovação final, ‘onde fora aprovado o valor inicial de R$ 204.946,80 e efetivamente captado o valor de R$ 137.200,00’, em quatro parcelas, conforme, aliás, já descrito no item 2 supra.
13. A seguir, o defendente argui que, em 28/2/2008, fora encaminhada Prestação de Contas Parcial dos recursos, contendo diversos documentos, tais como recibo de mecenato, Relatório de Execução de Receita e Despesa, Relação de Pagamentos, Relatório Físico, Conciliação Bancária, Relatório Final, Cópias de cheques emitidos e Recibos de serviços prestados, além de ‘tabela de metas realizadas atualizada’.
14. Acrescenta que ‘o período de captação fora encerrado em 30/6/2009’, e que a SEFIC/MinC fez emitir Relatório de Execução, confirmando o recebimento da referida Prestação de Contas Parcial, relativa à importância de ‘R$ 55.500,00 dos R$ 57.200,00 captados até aquele momento’, sugerindo a reprovação das mesmas, com fulcro no art. 6º, III, a, da Portaria MinC 86/2014, culminando, ao cabo do processo, na instauração da tomada de contas especial sob análise.
15. Ato contínuo, o defendente passa a discorrer sobre a natureza do processo de tomada de contas especial, bem como sobre a base normativa que a ampara e norteia, sustentando que ‘a natureza jurídica dos recursos empreendidos por meio de lei de incentivo fiscal é espécie de renúncia de receita tributária destinada a qualquer atividade econômica de interesse público, onde sua administração é competência da Secretaria da Receita Federal, conforme sua legislação de competência’.
16. Afirma que ‘compete à Secretaria da Receita Federal a administração tributária da União, consoante a gestão e execução das atividades de arrecadação, lançamento, cobrança administrativa, fiscalização, pesquisa e investigação fiscal e controle da arrecadação administrada. Portanto, cabe tão somente ao órgão de natureza fiscal a autorização de incentivo tributário, bem como a sua fiscalização e cobrança’.
17. Prosseguindo suas análises com respeito à natureza dos recursos obtidos junto ao MinC, o defendente noticia que referida matéria já fora devidamente analisada por esta Corte de Contas, sem, contudo, apresentar o entendimento prolatado, sustentando haver o que denomina ‘incompatibilidade técnica entre renúncia fiscal e a natureza dos recursos que compõem o Orçamento da União’, bem como a impossibilidade jurídica de tal matéria ser regulada por meio de normatização infralegal, ou seja, por meio de instruções normativas, em flagrante ofensiva contra a prática regulamentar adotada pela Administração Pública Pátria.
18. Continua sua argumentação, aduzindo que, sob tal norte, ‘a qualificação dos recursos captados através da Lei 8.313/91 como recursos integrantes do orçamento da União, firmados por convênios e contratos de repasse e etc. está ao largo do que ensina o Direito Financeiro, em desacordo com suas leis e princípios’.
19. Tece ainda comentários acerca do conceito de renúncia fiscal, bem como seu entendimento no que diz respeito à sua contabilização e registro no Orçamento Geral da União, para, em seguida, reconhecer a necessidade de bem prestar contas, obedecendo, nos seus dizeres, aos ‘parâmetros de legalidade’.
20. E, como sustentáculo para sua argumentação, acrescenta ementa de julgado desta Casa, que, de pronto, revela a sua inaplicabilidade, posto tratar-se de pedido de reexame em processo de representação em caso de concessão de benefícios fiscais a empresas, tema flagrantemente alheio ao objeto do presente processo.
21. Como corolário do entendimento manifestado, o defendente argui não se poder falar ‘em Tomada de Contas Especial com fim de restituição de valores, visto ser necessário o procedimento fiscal de arrecadação ou cobrança’, alegando ser competência da Secretaria da Receita Federal do Brasil, e, consequentemente, não do órgão concedente dos recursos, ou, ainda menos, do Tribunal de Contas da União.
22. Finaliza, acrescentando também o teor do art. 6º da IN/TCU 071/2012, sustentando a impossibilidade de instauração de tomada de contas especial pelo MinC, uma vez decorrido o ‘prazo de 10 anos da prática do ato lesivo’, bem como tratar-se de ‘matéria de Direito Financeiro-Tributário, devendo seguir os ritos previstos na legislação para a cobrança de crédito tributário’.
23. Pois bem. Iniciando-se a análise dos primeiros argumentos lançados pelo defendente, tem-se, como objeto primeiro de exame, a questão relativa à natureza dos recursos obtidos por meio da Lei 8.313/1991, a Lei Rouanet, suscitada pelo responsável nos itens 15 a 22 acima.
24. Em primeiro lugar, cumpre registrar o descabimento da argumentação aduzida aos autos pelo defendente, no sentido de que a gestão de tais recursos sejam atribuição da Receita Federal. Como o próprio defendente fez questão de transcrever, ‘compete à Secretaria da Receita Federal a administração tributária da União, consoante a gestão e execução das atividades de arrecadação, lançamento, cobrança administrativa, fiscalização, pesquisa e investigação fiscal e controle da arrecadação administrada’.
25. Do texto acima, depreende-se que nenhuma das atividades mencionadas se aplica ao caso de renúncia de receitas, situação em que, como o próprio nome sugere, abriu-se mão do exercício das atividades supra, já que não mais afeitos à sua natureza tributária, posto não haver a materialização da arrecadação dos impostos referidos.
26. E, em assim agindo, o legislador permitiu a comunicação direta entre o contribuinte cujos recursos seriam transformados em arrecadação tributária e o destinatário final, no caso, o captador de recursos junto a órgão oficial, excluindo-se a ação pública no que tange à formalização da arrecadação efetiva dos tributos envolvidos e posterior distribuição.
27. Mas, evidentemente, ainda assim, tais recursos não perdem a caracterização de recursos públicos, posto que a Administração Pública ainda é a sua detentora por direito; apenas fez permitir a conexão direta entre o contribuinte e o destinatário final, por entender que tal sistemática seria mais eficaz para atingir o fim público pretendido. Mas, sempre, repise-se, está a tratar de recursos de natureza eminentemente pública, sujeitos ao controle dos órgãos de jurisdição.
28. E, em assim sendo, dever trazer a lume os mandamentos constitucionais que regulam as atribuições e competências da atividade de Controle Externo, conforme segue: 
‘Art. 70. A fiscalização contábil, financeira, orçamentária, operacional e patrimonial da União e das entidades da administração direta e indireta, quanto à legalidade, legitimidade, economicidade, aplicação das subvenções e renúncia de receitas, será exercida pelo Congresso Nacional, mediante controle externo, e pelo sistema de controle interno de cada Poder.
Parágrafo único. Prestará contas qualquer pessoa física ou jurídica, pública ou privada, que utilize, arrecade, guarde, gerencie ou administre dinheiros, bens e valores públicos ou pelos quais a União responda, ou que, em nome desta, assuma obrigações de natureza pecuniária’ (g.n.) .
29. Como se nota no texto sob grifo, a competência, constitucionalmente definida, para o exercício da fiscalização dos recursos atinentes à renúncia de receitas, será exercida não pela Secretaria da Receita Federal do Brasil, como aventado pelo defendente, mas, sim, pelo Congresso Nacional, mediante controle externo, e pelo sistema de controle interno de cada Poder, pondo por terra, de plano, as argumentações aduzidas acerca da competência supra.
30. Ainda mais: do parágrafo único do art. 70, consta mandamento expresso e cristalino acerca da obrigatoriedade de o defendente prestar contas dos recursos captados, pois prestará contas qualquer pessoa física ou jurídica, pública ou privada, que utilize, arrecade, guarde, gerencie ou administre dinheiros, bens e valores públicos ou pelos quais a União responda, ou que, em nome desta, assuma obrigações de natureza pecuniária.
31. Mas, sempre em benefício do esclarecimento completo dos fatos, cumpre também trazer à colação o perfeito teor do art. 71 da Constituição Federal:
‘71. O controle externo, a cargo do Congresso Nacional, será exercido com o auxílio do Tribunal de Contas da União, ao qual compete:
 (…) II - julgar as contas dos administradores e demais responsáveis por dinheiros, bens e valores públicos da administração direta e indireta, incluídas as fundações e sociedades instituídas e mantidas pelo Poder Público federal, e as contas daqueles que derem causa a perda, extravio ou outra irregularidade de que resulte prejuízo ao erário público;
 (…) VIII - aplicar aos responsáveis, em caso de ilegalidade de despesa ou irregularidade de contas, as sanções previstas em lei, que estabelecerá, entre outras cominações, multa proporcional ao dano causado ao erário’.
32. Como se nota nos excertos constitucionais supratranscritos, resta patente a competência do Tribunal de Contas da União para exercer as atividades de controle externo no que tange à aplicação de recursos federais, inclusive renúncia de receitas, ao contrário do que sustenta o defendente. 
33. Não obstante, descendo à legislação infraconstitucional, no caso, a Lei 8.443/1992, a Lei Orgânica do TCU, tem-se elencadas as competências do TCU, que, dada a clareza meridiana, também dispensam comentários adicionais:
‘Art. 1° Ao Tribunal de Contas da União, órgão de controle externo, compete, nos termos da Constituição Federal e na forma estabelecida nesta Lei:
I - julgar as contas dos administradores e demais responsáveis por dinheiros, bens e valores públicos das unidades dos poderes da União e das entidades da administração indireta, incluídas as fundações e sociedades instituídas e mantidas pelo poder público federal, e as contas daqueles que derem causa a perda, extravio ou outra irregularidade de que resulte dano ao Erário;
 (…) § 1° No julgamento de contas e na fiscalização que lhe compete, o Tribunal decidirá sobre a legalidade, a legitimidade e a economicidade dos atos de gestão e das despesas deles decorrentes, bem como sobre a aplicação de subvenções e a renúncia de receitas (g.n.) .
34. Agora, uma vez definidas, de forma inconteste, as atribuições institucionais do TCU, tratando-se especificamente de tomada de contas especial, traz-se ao texto o perfeito teor da Instrução Normativa TCU 071/2012, que, em seu preâmbulo, já bem define a validade de sua origem, bem como o seu escopo:
‘O TRIBUNAL DE CONTAS DA UNIÃO, no uso de suas competências constitucionais, legais e regimentais e do poder regulamentar conferido pelo art. 3º da Lei nº 8.443, de 16 de julho de 1992, que autoriza a expedição de atos e instruções normativas sobre matéria de sua atribuição e organização dos processos que lhe devam ser submetidos; 
Considerando que compete ao Tribunal de Contas da União julgar as contas daqueles que derem causa à perda, extravio ou outra irregularidade com dano ao Erário, nos termos da Constituição Federal, art. 71, inciso II; da Lei nº 8.443, de 1992, arts. 1º, inciso I, 8º e 9º; e do Regimento Interno, arts. 1º, inciso I, e 197; 
Considerando que é dever do administrador público federal adotar medidas imediatas, com vistas ao ressarcimento de dano ao Erário, independentemente da atuação do Tribunal de Contas da União; 
Considerando que o Tribunal de Contas da União, na condição de órgão julgador dos processos em que se apura a ocorrência de dano ao Erário, somente deve ser acionado após a autoridade administrativa competente ter adotado, sem sucesso, as medidas administrativas necessárias à caracterização ou à elisão do dano’ (g.n.) .
35. Assim, é de fácil assimilação a competência legal outorgada a esta Corte de Contas com vistas à elaboração da normatização infralegal em matérias de sua atribuição, não havendo que se falar em vício de qualquer espécie quando do embasamento ancorado em dispositivos dessa natureza, como quer fazer crer o defendente.
36. Continuando, o art. 6º da referida Instrução Normativa, trazida aos autos pelo próprio defendente, prescreve que:
‘Art. 6º - Salvo determinação em contrário do Tribunal de Contas da União, fica dispensada a instauração da tomada de contas especial, nas seguintes hipóteses: 
 (…) II - houver transcorrido prazo superior a dez anos entre a data provável de ocorrência do dano e a primeira notificação dos responsáveis pela autoridade administrativa competente’ (g.n.) .
37. Registre-se que o defendente apresentou o excerto da IN 071/2012 acima transcrito com o fito de comprovar o decurso de prazo para a instauração da presente tomada de contas especial, pois, no seu entender, já se passaram dez anos entre o dano causado e a formalização da TCE.
38. Ocorre que, como o próprio inciso II do art. 6º estabelece, somente se dispensa a instauração do procedimento caso não haja, no referido prazo, qualquer notificação por parte da autoridade administrativa competente, no caso, o MinC, órgão concedente dos recursos. Contudo, conforme o próprio defendente atesta, não houve tal interregno temporal, pois de acordo com o perfeito teor de suas alegações de defesa (Peça 29, p. 2) , ‘em 4/6/2010, o Ministério da Cultura emitiu notificação solicitando o restante da prestação de contas’, lembrando que a última captação efetuada pelo proponente se deu em 30/6/2009, o que depõe contra sua própria argumentação, por óbvio. Registre-se que a referida notificação se deu por meio do Ofício 0794/2010, de 4/6/2010 (Peça 7, p. 76-8) , já mencionado no item 4 da presente instrução. Assim, restam afastadas, de forma cabal, as argumentações trazidas pelo defendente, posto em flagrante oposição à normatização vigente.
39. Prosseguindo em suas alegações de defesa, o responsável passa agora a discorrer acerca da irretroatividade da Portaria MinC 86/2014 (Peça 29, p. 8-12) , haja vista referido normativo ter sido editado ‘9 anos após a apresentação do projeto ao Ministério da Cultura e 5 anos após a efetiva finalização do prazo de execução do projeto’, acrescentando que ‘o que se extrai da doutrina mais clássica é que as leis e atos normativos são, em regra, irretroativos’.
40. Com o fito de corroborar sua tese, acrescenta que ‘o Princípio da Irretroatividade representa uma limitação ao arbítrio e à defesa de direitos ameaçados por atos administrativos voluntariosos que podem, apesar de boas intenções, utilizar de seu poder normativo para fins não republicanos’, apresentando excerto de jurisprudência tratando de matéria administrativa, com o objetivo, infere-se, de aplicá-la ao caso corrente.
41. Aduz ainda que ‘a citada Portaria nº 86 de 2014 fora editada exclusivamente para regular prestações de contas em atraso até dezembro de 2011’, e que ‘vislumbra-se, claramente, a existência de norma de exceção’, aduzindo que estas ‘são utilizadas como ultima ratio, em casos extremos, como for a o caso do Tribunal de Nuremberg, que julgou os nazistas após a Segunda Guerra Mundial, o que definitivamente não é o caso’, requerendo, ao final, ‘o afastamento da incidência’ da referida Portaria.
42. Pois bem. Examinando-se as argumentações acima expostas, tem-se que a referida Portaria, confirmando as palavras do responsável, estabelece, logo em seu art. 1º, o que segue:
‘Art. 1º - Esta portaria regula os procedimentos de análise da prestação de contas de projetos culturais com recursos captados por meio de incentivo fiscal do Programa Nacional de Apoio à Cultura - PRONAC - previsto na Lei nº 8.313, de 23 de dezembro de 1991, cujas análises não estavam concluídas em 31 de dezembro de 2011’.
43. E, em assim sendo, cumpre salientar que, a despeito das afirmações do defendente, a referida portaria efetivamente se aplica ao caso em tela, já que, conforme item 4 da presente instrução, abaixo transcrito, até a data limite fixada na portaria (31/12/2011) , a análise das contas ainda não se encontrava concluída, o que se deu apenas em 2017, senão vejamos:
‘4. Posteriormente, foi elaborado o Relatório de Execução de 3/7/2017 (Peça 7, p. 79-80) , registrando que, ‘em 12/03/2008, foi recebida prestação de contas parcial (Peça 7, p. 34-67) , referente à execução de R$ 55.500,00 dos R$ 57.200,00 captados até aquele momento’, mas, a despeito do encaminhamento do Ofício 0794/2010, de 4/6/2010 (Peça 7, p. 76-8) , a prestação de contas final do ajuste não foi apresentada, não sendo possível, destarte, atestar o cumprimento do objeto e o atingimento dos objetivos do projeto aprovado, ante a ausência de documentação ‘que comprove a produção do livro, a distribuição gratuita prevista, o preço de venda praticado e a aplicação da marca do Ministério da Cultura no produto e demais peças de divulgação’, concluindo-se que ‘o objeto e objetivo não foram alcançados’, recomendando-se a reprovação do projeto pelos motivos listados acima’ (g.n.) .
44. Ademais, tal aplicabilidade é atestada pelo próprio defendente, quando, ato contínuo, de forma flagrantemente contraditória, requer agora a sua aplicação ao presente caso, desta feita com base no seu art. 6º, buscando a aprovação com ressalvas das presentes contas (Peça 29, p. 12-5) , pois, nos seus dizeres, não houve omissão completa da apresentação da prestação de contas, ‘uma vez que foram realizadas quatro prestação de contas parciais’, sustentando que, ‘assim, a impropriedade da decisão ao tipificar a conduta da Proponente como omissão no dever de prestar contas, não podendo o Ministério da Cultura, neste esteio, decidir sobre a reprovação de contas como se a Proponente não tivesse apresentado qualquer documentação comprobatória de cumprimento do objeto’, e que ‘é preciso reconhecer que, durante toda a marcha processual, a Proponente agiu com boa-fé e diligência, não obstante tenha havido muita dificuldade para finalizar o projeto’.
45. Ora, não haveria motivos para que a referida Portaria fosse, ao mesmo tempo, aplicável e inaplicável ao caso vertente, variando o seu uso de acordo com a conveniência do gestor dos recursos públicos, por evidente, ora funcionando como regra de exceção ‘Nuremberguiana’, ora como norma válida. Mas, para dirimir a questão, tampouco é necessário o exame da referida aplicabilidade, bastando citar o preâmbulo da IN/TCU 071/2012, acima transcrito, asseverando ser dever do administrador público federal adotar medidas imediatas, com vistas ao ressarcimento de dano ao Erário, independentemente da atuação do Tribunal de Contas da União, dever esse efetivamente cumprido pelo MinC, quer seja sua ação capitulada na referida Portaria ou não.
46. Entretanto, registre-se que, ainda que o defendente tenha buscado atacar a normatização utilizada pelo MinC quando da instauração da presente tomada de contas especial, cumpre frisar que a presente citação se deu com base em normatização atinente ao Tribunal de Contas da União e anterior às captações efetuadas, já que, uma vez remetido o processo a esta Corte de Contas, o mesmo se encontra na sua fase externa, já tendo ultrapassado o estágio inicial, que se desenrolou no âmbito do órgão concedente, não havendo que se falar em retroatividade de qualquer natureza.
47. Busca o defendente embasar ainda o seu pleito lançando mão, desta feita, dos ‘Princípios da Proporcionalidade e Razoabilidade’, que, nos seus dizeres, ‘são de observância obrigatória aos atos da Administração, em especial na tomada de decisão que gere prejuízo a terceiro. Isto ocorre, pois, uma vez verificado o cumprimento do objeto e o envio de documento ainda que parcial, não é razoável a devolução do valor integral correspondente’, e que ‘o descumprimento de norma formal deve ser punido na medida do dano efetivamente causado, o que não ocorreu no caso em comento’.
48. Alega ainda que ‘a questão da consecução do interesse público também é considerada como critério de incidência da proporcionalidade. Caso o interesse público seja parcialmente atingido, as sanções impostas deverão ser mais amenas do que num caso onde tal interesse seja diretamente e integralmente violado, para que se evitem decisões desproporcionais’, como ‘nos casos onde a conduta do agente for tida como culposa, poderão ser impostas sanções mais brandas, já que estas devem ser aplicadas de acordo com a conduta praticada e o dano efetivamente observado’.
49. O defendente busca ancorar suas alegações com o argumento de que os ‘Princípios da Proporcionalidade e Razoabilidade decorrem do Princípio da Legalidade, uma vez que o excesso mostra-se impróprio para alcançar a finalidade legal’, requerendo, ao final que, ‘desta feita, há que se considerar que a devolução de valores captados deve fundar-se nas hipóteses trazidas pela legislação, uma vez que a devolução fundada em irregularidade formal superável corresponderia ao enriquecimento sem causa do Estado’.
50. Ao final de sua argumentação, o defendente expõe que, ‘nesse espírito, a Administração, quando da apuração dos fatos deve constituir arcabouço probatório capaz de provar a ocorrência de má utilização dos recursos, transcendendo, desse modo, de mera alegação desprovida de suficiência, utilidade e adequação probatória’.
51. Aqui, busca o defendente transferir a responsabilidade pela apresentação do ônus da prova à Administração Pública, quando, de acordo com o Princípio da Legalidade, por ele mesmo invocado, todo o arcabouço jurídico acima exposto indica exatamente o contrário, ou seja, que o tomador de dinheiro público tem o dever, constitucional e legalmente impresso, de bem comprovar a sua efetiva utilização, sob pena de sofrer as sanções também legalmente previstas, por óbvio, não conferindo razão às suas demandas, sendo dispensáveis comentários adicionais, dado tratar-se de tema pacífico.
52. A seguir, em tópico intitulado ‘Do cumprimento do objeto’ (Peça 29, p. 15-6) , o defendente alega que ‘os projetos aprovados por meio da Lei de Incentivo à Cultura devem observar, em princípio, os arquétipos trazidos pela norma. Observa-se que o Legislador estabeleceu as finalidades a serem buscadas pelos agentes integrantes da cadeia produtiva da cultura, não podendo haver o afastamento de tais finalidades por parte daqueles’, e que a reprovação das contas em comento não se enquadra às normas regentes, ‘uma vez que não houve omissão, desvio de finalidade, descumprimento de objetivos ou dano ao Erário’, bem como ‘padecem de ilegalidade, consubstanciada em nulidade absoluta, devendo ser expurgada do ordenamento jurídico’, finalizando seu entendimento, ancorado nas alegações de cumprimento integral do objeto, no caso, o livro ‘Brasília – Patrimônio da Humanidade’, argumentando que o exemplar encaminhado comprova a sua efetiva edição.
53. Examinando-se as últimas argumentações trazidas pelo defendente, estas, uma vez mais, configuram-se desprovidas de razão, pois basta rápida análise na normatização e jurisprudência vigentes para que sejam afastadas por completo, senão vejamos.
54. Conforme o art. 6º da Portaria MinC 86/2014, trazida aos autos pelo responsável, tem-se que:
‘Art. 6º - A prestação de contas do projeto cultural será considerada: 
I - aprovada, quanto restarem evidenciadas: 
a) a execução do objeto; 
b) o alcance dos objetivos propostos; e 
c) a adequada execução financeira, segundo os critérios de análise aplicáveis ao caso. 
II - aprovada com ressalva, quando for constatada a existência de irregularidade que não configure hipótese de reprovação; ou
III - reprovada, nas hipóteses de:
a) omissão no dever de prestar contas; 
b) desvio da finalidade originalmente aprovada; 
c) não atingimento dos objetivos aprovados; ou 
d) infração de norma legal ou regulamentar na execução financeira do projeto que resulte em dano ao erário’.
55. Conforme se depreende dos autos, o MinC reprovou as contas em comento devido à não apresentação da prestação de contas final do convênio, o que impossibilitou, assim, a efetiva comprovação da execução do objeto pactuado, e, consequentemente, o não atingimento dos seus objetivos, resultando em descumprimento de norma legal, causando dano ao erário.
56. Como facilmente se nota, todas as infrações acima listadas estão capituladas no inciso III do supracitado art. 6º, não havendo que se falar em outra conclusão para o exame das contas que não o de reprovação total, entendimento que guarda perfeita consonância com as manifestações desta Corte de Contas.
57. Conforme a jurisprudência do TCU, a frustração dos objetivos da avença importa a condenação do responsável à devolução dos recursos federais transferidos, ainda que parte ou a totalidade dos recursos repassados tenha sido aplicada no objeto do ajuste (Acórdãos 3324/2015 e 4312/2014, ambos da 2ª Câmara; 1731/2015 e 5661/2014, da 1ª Câmara) .
58. E, uma vez materializada a não comprovação da boa e regular aplicação dos recursos pactuados por meio do Pronac 05-4754, a data de atualização dos débitos deve ser a data das captações efetuadas, em obediência ao art. 9º da IN/TCU 71/2012 (modificada pela IN/TCU 76/2016) e ao Acórdão 11245/2017-TCU-Primeira Câmara, devendo os valores serem recolhidos ao Fundo Nacional de Cultura, a exemplo do que restou decidido por esta Corte no Acórdão 520/2014-TCU-Plenário.
59. Prosseguindo, agora em suas razões de justificativa (Peça 29, p. 16-18) , tratando especificamente das causas do não encaminhamento da prestação de contas final do ajuste, o defendente alega o que segue:
‘Como já reiterado, o Proponente apresentou prestação de contas parcial conforme conseguia captar recursos junto à iniciativa privada. Ocorre que o Ministério da Cultura não manifestou-se acerca do mérito das contas, porém prorrogou o período de captação de recurso. A omissão do MinC acerca das contas, a despeito da prorrogação dos prazos, afronta os direitos dos administrados e conduz ao erro o agente de boa-fé. Nestes termos, cabe colacionar o texto da Lei nº 9.784/93 – Lei do Processo Administrativo, que regula a tramitação do procedimento no âmbito ministerial:
‘Art. 3o O administrado tem os seguintes direitos perante a Administração, sem prejuízo de outros que lhe sejam assegurados:
I - ser tratado com respeito pelas autoridades e servidores, que deverão facilitar o exercício de seus direitos e o cumprimento de suas obrigações;
II - ter ciência da tramitação dos processos administrativos em que tenha a condição de interessado, ter vista dos autos, obter cópias de documentos neles contidos e conhecer as decisões proferidas;
III - formular alegações e apresentar documentos antes da decisão, os quais serão objeto de consideração pelo órgão competente;
IV - fazer-se assistir, facultativamente, por advogado, salvo quando obrigatória a representação, por força de lei’.
Assim, uma vez que é direito do administrado e dever da obrigação manifestar-se acerca da documentação apresentada, a sua silêncio (sic) constituiu instrumento de confusão processual, induzindo o Proponente leigo a crer em sua regularidade perante a União. Além disso, conforme histórico apresentado, o Ministério da Cultura permaneceu inerte de 2010 a 2017, mais uma vez em completo descompasso com os fatos, impossibilitando a recuperação de documentos e a formação da prova.
Ademais, destaca-se que o projeto proposto não conseguira a captação total do projeto, previsto em R$ 204.946,80. For a efetivamente o valor de R$ 137.200,00 e, portanto, houve a necessidade de readequação orçamentária, razão pela qual investiu-se recursos próprios para a finalização da obra literária, mesmo após o prazo. 
Por fim, cumpre pontuar que houve a realização de prestação de contas parcial e captação inferior ao esperado foram fatores preponderantes na conduta do Proponente que sempre agiu de boa-fé, a despeito de qualquer irregularidade formal’.
60. Ao final, requer a aprovação da referida prestação de contas e a abertura de novo prazo, desta feita para juntada de documentação comprobatória (Peça 29, p. 18) .
61. Examinando-se as razões de justificativa apresentadas pelo defendente acerca dos motivos geradores da omissão no dever de apresentar a prestação de contas final dos recursos sob comento, tem-se, em síntese, que o mesmo busca, uma vez mais, transferir ao MinC a responsabilidade pela infração constatada, uma vez apontar desobediência legal, no caso a Lei 9.784/1993, além de morosidade na atuação do Órgão Repassador, que teria, no seu entender, demorado grande lapso de tempo em demandá-lo sobre a prestação de contas final. Por fim, sustenta ainda que a não captação integral dos valores propostos o eximiria de adequar a prestação de contas final do ajuste, além de alegar boa-fé na execução de seus misteres.
62. Naturalmente, as razões de justificativa apresentadas pelo defendente não merecem prosperar, pois, buscar atribuir a responsabilidade pela não apresentação da prestação de contas completa do ajuste ao Órgão Repassador, apontando supostos descumprimentos legais por ele cometidos – o que não é o caso -, bem como demora em exigi-la, soa como despropósito, uma vez, repita-se, o MinC ter expedido o Ofício 0794/2010, de 4/6/2010 (Peça 7, p. 76-8) , exigindo a apresentação da prestação de contas final do ajuste, como admite o próprio defendente. 
63. Ademais, prestar contas é uma obrigação inerente ao tomador dos recursos, por evidente, que, quando os recebe, tem, desde então, assumida a obrigação de comprovar a sua correta e regular utilização, sob pena de sofrer as sanções que a normatização requer, conforme dispositivos supratranscritos.
64. Tampouco contribui para afastar a responsabilidade que lhe é imputada o fato de alegar ter agido com boa-fé, já que, cumpre registrar, trata-se de atividade de baixa complexidade, contando apenas a reunião e organização da documentação comprobatória das despesas efetuadas, nada mais, seguindo roteiro previamente fornecido, o que facilita a tarefa sobremaneira, diga-se.
65. Por fim, com relação ao pedido de abertura de novo prazo para a juntada de documentação comprobatória, cumpre registrar que, conforme mencionado no item 10, o defendente já havia apresentado pedido de prorrogação de prazo para apresentação das alegações de defesa, sendo devidamente atendido pelo Tribunal (Peças 25 e 26, p. 1) .
66. Contudo, apesar de concedido o prazo adicional e apresentadas as devidas alegações de defesa e razões de justificativa, acima analisadas, o defendente não logrou apresentar qualquer documentação comprobatória do efetivo cumprimento do objeto pactuado, apresentando apenas uma cópia do livro (Peça 30 – item físico, não digitalizável) .
67. Em adendo, apenas a título de deslinde da matéria, a apresentação de uma cópia do livro também não colabora para a comprovação do cumprimento do objeto pactuado, já que, de acordo com o Plano de Trabalho, a tiragem inicialmente prevista seria de 5.000 unidades, em três idiomas diferentes, quais sejam, português, espanhol e inglês (Peça 7, p. 3) , e a mera apresentação do que os editores chamam ‘boneco’, que nada mais é que uma ‘prova’ do livro, ainda assim, não deteria o condão de comprovar a impressão da tiragem pactuada, bem como o respectivo plano de distribuição, também constante da Peça 7, p. 3, por evidente.
68. Por outro lado, apresenta-se desnecessário o envio da documentação relativa à prestação de contas parcial ao concedente para análise, já que, conforme mencionado no item 4 desta instrução, o MinC já procedeu ao exame da mesma - o que caracterizaria retrabalho -, exame esse materializado por meio do Relatório de Execução de 3/7/2017 (Peça 7, p. 79-80) , donde consta que, ‘em 12/03/2008, foi recebida prestação de contas parcial (Peça 7, p. 34-67) , referente à execução de R$ 55.500,00 dos R$ 57.200,00 captados até aquele momento’, mas, a despeito do encaminhamento do Ofício 0794/2010, de 4/6/2010 (Peça 7, p. 76-8) , a prestação de contas final do ajuste não foi apresentada, não sendo possível, destarte, atestar o cumprimento do objeto e o atingimento dos objetivos do projeto aprovado, ante a ausência de documentação ‘que comprove a produção do livro, a distribuição gratuita prevista, o preço de venda praticado e a aplicação da marca do Ministério da Cultura no produto e demais peças de divulgação’, concluindo-se que ‘o objeto e objetivo não foram alcançados’, recomendando-se a reprovação do projeto pelos motivos listados acima.
69. Saliente-se que, dos R$ 137.200,00 captados, o proponente apenas logrou apresentar a documentação relativa a R$ 55.500,00, cerca de 40% do total, o que torna virtualmente impossível a comprovação da execução do pactuado, por óbvio.
70. Vale ressaltar que a pretensão punitiva do TCU, conforme Acórdão 1441/2016-TCU-Plenário, que uniformizou a jurisprudência acerca dessa questão, subordina-se ao prazo geral de prescrição indicado no art. 205 do Código Civil, que é de 10 anos, contado da data de ocorrência da irregularidade sancionada, nos termos do art. 189 do Código Civil, sendo este prazo interrompido pelo ato que ordenar a citação, a audiência ou a oitiva do responsável. No caso em exame, não ocorreu a prescrição, uma vez que a captação dos recursos se deu em 28/12/2006, 28/12/2007, 30/6/2009 e 29/3/2009, e o ato de ordenação da citação ocorreu em 28/9/2018.
CONCLUSÃO
71. Em assim sendo, diante de todos os motivos acima elencados, as alegações de defesa e as razões de justificativas apresentadas pelo defendente não apresentam quaisquer elementos que o eximam da responsabilidade que lhe é imputada, devendo ser rejeitadas pelo Tribunal, resultando em proposta de julgamento pela irregularidade nas contas, com imputação de débito ao responsável, em decorrência da perda do prazo para apresentação das contas, com fundamento no art. 16, alínea a, e 19, da Lei 8.443/1992, sem prejuízo de que lhe seja aplicada a multa prevista no art. 57 da mesma Lei.
72. Contudo, cumpre registrar que a apresentação da prestação de contas, nos moldes definidos pela legislação, inclui-se como obrigação essencial de quem gere recursos públicos, com vistas à comprovação da sua boa e regular aplicação, impondo, de per si, seja aplicada ao responsável a multa prevista no art. 58, inciso I, da Lei 8.443/1992, pela ausência de justificativa para a não apresentação das contas no prazo devido.
73. Como as multas acima referidas são mutuamente excludentes (com débito/sem débito) , propõe-se a absorção da segunda pela primeira (cf. Acórdãos 9.759/2015 e 8.024/2016 da Segunda Câmara e 6.328/2018 da Primeira Câmara) , bem como informar ao responsável que, em caso de demonstração, em sede de recurso, da boa e regular aplicação dos recursos, elidindo o débito total e, consequentemente, a multa prevista no art. 57 da Lei 8.443/1992, poderá o Tribunal reaplicar a multa prevista no art. 58, I, da mesma lei, antes absorvida pela primeira.
PROPOSTA DE ENCAMINHAMENTO
74. Diante do exposto, submetemos os autos à consideração superior, propondo ao Tribunal:
a) sejam rejeitadas as alegações de defesa e razões de justificativa apresentadas pelo Sr. Jose Luís Ceccon Fagnani (CPF: XXX.652.509-XX) , uma vez não terem elidido a responsabilidade que lhe é imputada;
b) julgar irregulares, nos termos dos arts. 1º, inciso I, 16, inciso III, alínea ‘a’, § 2º, da Lei 8.443/92 c/c os arts. 19 e 23, inciso III, da mesma Lei, e com arts. 1º, inciso I, 209, inciso I, 210 e 214, inciso III, do Regimento Interno/TCU, as contas do Sr. Jose Luís Ceccon Fagnani (CPF: XXX.652.509-XX) , condenando-o ao pagamento das importâncias a seguir especificadas, atualizadas monetariamente e acrescidas dos juros de mora, calculadas a partir da data discriminada até a data do efetiva quitação do débito, fixando-lhe o prazo de quinze dias, para que comprove, perante o Tribunal, o recolhimento das referidas quantias aos cofres do Fundo Nacional de Cultura, nos termos do art. 23, inciso III, alínea ‘a’, da citada lei: 
	VALOR ORIGINAL (Real) 
	DATA DA OCORRÊNCIA 
	DÉBITO/CREDITO 

	28/12/2006
	R$ 45.000,00
	Débito

	28/12/2007
	R$ 12.200,00
	Débito

	29/3/2009
	R$ 30.000,00
	Débito

	30/6/2009
	R$ 50.000,00
	Débito

	            Valor total do débito atualizado até 7/2/2019: R$ 249.826,29.
c) aplicar ao Sr. Jose Luís Ceccon Fagnani (CPF: XXX.652.509-XX) , a multa prevista no art. 57 da Lei 8.443/92 c/c o art. 267 do RI/TCU, fixando-lhe o prazo de quinze dias, a contar da notificação, para que comprove, perante o Tribunal (art. 214, III, a, do Regimento Interno do TCU) , o recolhimento da dívida aos cofres do Tesouro Nacional, atualizada monetariamente desde a data do acórdão que vier a ser proferido por este Tribunal até a do efetivo recolhimento, se pagas após o vencimento, na forma da legislação em vigor;
d) informar ao Sr. Jose Luís Ceccon Fagnani (CPF: XXX.652.509-XX) , que a multa prevista no art. 58, inciso I, da Lei 8.433/1992, que seria aplicada por conta da não apresentação da prestação de contas no prazo devido, restou absorvida pela multa do art. 57 da mesma lei (item ‘c’ supra) , podendo voltar a ser aplicada em caso de supressão daquela em sede de recurso;
e) autorizar, desde logo, a cobrança judicial das dívidas, caso não atendidas a (s) notificação (ões) , na forma do disposto no art. 28, inciso II, da Lei nº 8.443/92;
f) autorizar também, desde logo, se requerido, com fundamento no art. 28, inciso I, da Lei 8.443, de 1992 c/c o art. 217, §§ 1º e 2º do Regimento Interno, o parcelamento da dívida em até 36 parcelas, incidindo sobre cada parcela, corrigida monetariamente, os correspondentes acréscimos legais fixando-lhe o prazo de quinze dias, a contar do recebimento da notificação, para comprovar perante o Tribunal o recolhimento da primeira parcela, e de trinta dias, a contar da parcela anterior, para comprovarem os recolhimentos das demais parcelas, devendo incidir sobre cada valor mensal, atualizado monetariamente, os juros de mora devidos, no caso do débito, na forma prevista na legislação em vigor, alertando os responsáveis de que a falta de comprovação do recolhimento de qualquer parcela importará o vencimento antecipado do saldo devedor, nos termos do § 2º do art. 217 do Regimento Interno deste Tribunal;
g) enviar cópia do Acórdão a ser prolatado, bem como do Relatório e do Voto que o fundamentarem ao Procuradoria da República no Estado do Paraná, nos termos do § 3º do art. 16 da Lei 8.443/1992 c/c o § 7º do art. 209 do Regimento Interno do TCU, para adoção das medidas cabíveis; e
h) enviar cópia do Acórdão que vier a ser proferido ao MinC – Ministério da Cultura e ao responsável, para ciência, informando que a presente deliberação, acompanhada do Relatório e do Voto que a fundamenta, está disponível para a consulta no endereço www.tcu.gov.br/acordaos, além de esclarecer que, caso requerido, o TCU poderá fornecer sem custos as correspondentes cópias, de forma impressa”.
3.	Enfim, por intermédio do Exmo. Sr. Procurador Júlio Marcelo de Oliveira, o Ministério Público junto ao TCU (MPTCU) manifestou a sua concordância em relação à essência da aludida proposta da unidade técnica, tendo consignado o seu parecer à Peça 35 nos seguintes termos:
“ (...) Em face do que restou apurado nos autos, o Ministério Público de Contas da União manifesta-se de acordo com a proposta de encaminhamento consignada pela unidade instrutiva (peças 32/34) , no sentido de:
a) julgar irregulares, nos termos dos arts. 1º, inciso I, 16, inciso III, alínea ‘a’, § 2º, da Lei 8.443/92 c/c os arts. 19 e 23, inciso III, da mesma Lei, e com arts. 1º, inciso I, 209, inciso I, 210 e 214, inciso III, do Regimento Interno/TCU, as contas do Sr. Jose Luís Ceccon Fagnani (CPF: XXX.652.509-XX) , condenando-o ao pagamento das importâncias a seguir especificadas, atualizadas monetariamente e acrescidas dos juros de mora, calculadas a partir da data discriminada até a data do efetiva quitação do débito, fixando-lhe o prazo de quinze dias, para que comprove, perante o Tribunal, o recolhimento das referidas quantias aos cofres do Fundo Nacional de Cultura, nos termos do art. 23, inciso III, alínea ‘a’, da citada lei: 
	VALOR ORIGINAL (Real) 
	DATA DA OCORRÊNCIA 
	DÉBITO/CREDITO 

	28/12/2006
	R$ 45.000,00
	Débito

	28/12/2007
	R$ 12.200,00
	Débito

	29/3/2009
	R$ 30.000,00
	Débito

	30/6/2009
	R$ 50.000,00
	Débito

b) aplicar ao Sr. Jose Luís Ceccon Fagnani (CPF: XXX.652.509-XX) , a multa prevista no art. 57 da Lei 8.443/92 c/c o art. 267 do RI/TCU, fixando-lhe o prazo de quinze dias, a contar da notificação, para que comprove, perante o Tribunal (art. 214, III, a, do Regimento Interno do TCU) , o recolhimento da dívida aos cofres do Tesouro Nacional, atualizada monetariamente desde a data do acórdão que vier a ser proferido por este Tribunal até a do efetivo recolhimento, se pagas após o vencimento, na forma da legislação em vigor;
c) autorizar, desde logo, a cobrança judicial das dívidas, caso não atendidas a (s) notificação (ões) , na forma do disposto no art. 28, inciso II, da Lei nº 8.443/92;
d) autorizar, se requerido, com fundamento no art. 28, inciso I, da Lei 8.443, de 1992 c/c o art. 217, §§ 1º e 2º do Regimento Interno, o parcelamento da dívida em até 36 parcelas, incidindo sobre cada parcela, corrigida monetariamente, os correspondentes acréscimos legais fixando-lhe o prazo de quinze dias, a contar do recebimento da notificação, para comprovar perante o Tribunal o recolhimento da primeira parcela, e de trinta dias, a contar da parcela anterior, para comprovarem os recolhimentos das demais parcelas, devendo incidir sobre cada valor mensal, atualizado monetariamente, os juros de mora devidos, no caso do débito, na forma prevista na legislação em vigor, alertando os responsáveis de que a falta de comprovação do recolhimento de qualquer parcela importará o vencimento antecipado do saldo devedor, nos termos do § 2º do art. 217 do Regimento Interno deste Tribunal;
e) enviar cópia do Acórdão a ser prolatado à Procuradoria da República no Estado do Paraná, nos termos do § 3º do art. 16 da Lei 8.443/1992 c/c o § 7º do art. 209 do Regimento Interno do TCU, para adoção das medidas cabíveis, informando que a presente deliberação, acompanhada do Relatório e do Voto que a fundamenta, está disponível para a consulta no endereço www.tcu.gov.br/acordaos, além de esclarecer que, caso requerido, o TCU poderá fornecer sem custos as correspondentes cópias, de forma impressa.
f) enviar cópia do Acórdão que vier a ser proferido ao MinC – Ministério da Cultura e ao responsável, para ciência, informando-os que a presente deliberação, acompanhada do Relatório e do Voto que a fundamenta, está disponível para a consulta no endereço www.tcu.gov.br/acordaos, além de esclarecer que, caso requerido, o TCU poderá fornecer sem custos as correspondentes cópias, de forma impressa”.
	É o Relatório.

Bruno Araújo Beserra Lago (53.467/OAB-DF), entre outros, representando José Luís Ceccon Fagnani.

Procurador Júlio Marcelo de Oliveira.

TOMADA DE CONTAS ESPECIAL. ENTÃO MINISTÉRIO DA CULTURA. PRONAC. OMISSÃO NO DEVER DE PRESTAR CONTAS. NÃO COMPROVAÇÃO DA BOA E REGULAR APLICAÇÃO DOS RECURSOS CAPTADOS. CITAÇÃO. AUDIÊNCIA. AUSÊNCIA DE NEXO CAUSAL ENTRE OS RECURSOS CAPTADOS E OS RESPECTIVOS DISPÊNDIOS. REJEIÇÃO DAS ALEGAÇÕES DE DEFESA E DAS RAZÕES DE JUSTIFICATIVA. CONTAS IRREGULARES. DÉBITO. MULTA. COMUNICAÇÃO.

TOMADA DE CONTAS ESPECIAL (TCE)

Secretaria de Controle Externo de Tomada de Contas Especial (Secex-TCE).

Trata-se de tomada de contas especial instaurada pelo então Ministério da Cultura em desfavor de José Luís Ceccon Fagnani diante da omissão no dever de prestar contas e da não comprovação da boa e regular aplicação dos recursos captados pela Lei Rouanet no âmbito do Projeto Pronac 05-4754 destinado à edição do livro intitulado como “Brasília – Patrimônio da Humanidade”, tendo a captação dos aludidos recursos sido realizada sob o valor de R$ 137.200,00 em face do valor máximo autorizado de R$ 204.946,80, durante o período de 5/5/2006 a 31/12/2009.
Como visto, o então MinC assinalou a subsistência do prejuízo ao erário sob o valor original de R$ 137.200,00 e sugeriu a imputação da responsabilidade em desfavor de José Luís Ceccon Fagnani, como proponente, tendo, a partir do Relatório de Execução-Passivo/G3/Sefic/MinC, de 3/7/2017 (Peça 7, p. 79-80) , destacado as seguintes irregularidades:
	“ (...) Através do Oficio nº 0794/2010 (fls. 129-132) , de 04/06/2010, foi enviada carta cobrança para apresentação da prestação de contas final ou devolução ao FNC dos recursos captados. Conforme guia de AR assinada (fl. 134) , esta comunicação foi recebida e não respondida pelo proponente até a presente data. 
	Não é possível atestar o cumprimento do objeto e o atingimento dos objetivos do projeto aprovado pela ausência de documentação que comprove a produção do livro, a distribuição gratuita prevista, o preço de venda praticado e a aplicação da marca do Ministério da Cultura no produto e demais peças de divulgação. 
	Assim, em função da omissão do proponente em prestar contas, sugerimos a reprovação do projeto, com fundamento no artigo 6°, inciso lll, alínea ‘a’, da Portaria nº 86 de 26 de agosto de 2014” (grifou-se) .
No âmbito do TCU, a unidade técnica promoveu a regular citação do responsável, diante da total impugnação dos dispêndios declarados e da não comprovação da boa e regular aplicação dos recursos federais captados no bojo do aludido projeto, além da audiência pela omissão do dever de prestar contas (Peças 19 a 23) .
Regularmente notificado, o responsável apresentou a sua defesa (Peças 29 a 31) , alegando, em suma, que: (a) teria encaminhado a prestação de contas parcial, em 28/2/2008, para o valor captado de R$ 55.500,00, contendo os diversos documentos e, entre eles, as cópias de cheques emitidos e de recibos dos serviços prestados; (b) caberia apenas à Receita Federal a competência para a fiscalização e a cobrança de recursos captados por meio da Lei Rouanet; (c) o então MinC não poderia instaurar a presente TCE após o transcurso do prazo de 10 anos, desde as irregularidades, e sem seguir o rito previsto na legislação para a cobrança de crédito tributário; (d) a Portaria MinC nº 86, de 2014, teria sido editada para regular as prestações de contas em atraso, até dezembro de 2011, e não poderia retroagir para reger o projeto finalizado cinco antes; (e) teria sido alcançado o objetivo do projeto, tendo, para tanto, apresentado o exemplar do livro com vistas a comprovar a sua efetiva edição; e (f) teria agido com boa-fé e diligência, tendo apresentado a prestação de contas parcial, mas ela não teria sido examinada por omissão do então MinC, e, por isso, não seria razoável a integral devolução dos recursos públicos captados, sem prejuízo de, ao final, requerer a concessão de prazo para a juntada da documentação comprobatória.
De toda sorte, após a análise final do feito, a Secex-TCE propôs a irregularidade das contas do responsável para condená-lo ao pagamento do débito apurado nos autos e aplicar-lhe a multa prevista no art. 57 da Lei nº 8.443, de 1992, tendo o MPTCU anuído a essa proposta.
Incorporo os pareceres da unidade técnica e do MPTCU a estas razões de decidir.
Os argumentos apresentados pelo responsável sobre a suposta ausência de competência do TCU para a fiscalização dos recursos inerentes à renúncia fiscal mostram-se totalmente descabidos, pois estariam em evidente dissonância com os ditames da Lei nº 8.313 (Lei Rouanet) , de 1991, e da Lei nº 8.443, de 1992, além dos arts. 70 e 71 da CF88, a partir da jurisprudência do TCU (v.g.: Acórdão 1941/2009-TCU-Plenário) .
A análise empreendida pela unidade técnica demonstrou claramente, aliás, que os dispêndios declarados pelo responsável teriam sido impugnadas pelo então MinC, aí incluído a prestação de contas parcial sob o valor de R$ 55.500,00, entre o montante captado de R$ 137.200,00, em face, especialmente, da falta de comprovação sobre a efetiva execução do objeto pactuado, pois ele compreendia não apenas a produção do livro, mas a sua edição pela tiragem de 5.000 exemplares em três idiomas (português, inglês e espanhol) , com a subsequente divulgação e distribuição, de tal sorte que, ao apresentar apenas o “boneco” do livro (cf. item não digitalizado à Peça 30) , sem nenhuma indicação de o livro ter sido efetivamente editado, o responsável apenas reforçou as evidências do aludido dano ao erário ante a falta de efetivo cumprimento dos objetivos pactuados.
Não fosse o bastante, os comprovantes dos dispêndios apresentados pelo Sr. José Luís Ceccon Fagnani corresponderiam a cheques emitidos ao portador ou a recibos de pagamento para autônomo (RPA) , tendo sido emitidos, contudo, em seu próprio nome, e, assim, restou afastado o necessário nexo causal entre os recursos federais captados e os dispêndios declarados (Peça 7, p. 40-67) .
Bem se sabe que prestar contas, com a devida e correta comprovação da boa e regular aplicação dos valores, é dever de todos aqueles a quem sejam confiados os recursos federais, por força do art. 70, parágrafo único, da Constituição de 1988 e do art. 93 do Decreto-Lei nº 200, de 25 de fevereiro de 1967 (v.g.: Acórdão 5929/2011-TCU-Primeira Câmara, Acórdão 1544/2008-TCU-Segunda Câmara, e Acórdão 2439/2010-TCU-Plenário) .
Por essa linha, diante da omissão no dever de prestar contas e da ausência de comprovação sobre a boa e regular aplicação dos recursos públicos captados, além da ausência do referido nexo causal, restou configurada a ofensa não só às regras legais, mas também aos princípios basilares da administração pública, já que, ao final e ao cabo, o responsável deixou de prestar satisfação à sociedade sobre o efetivo emprego dos recursos postos sob a sua responsabilidade, dando ensejo, inclusive, à presunção legal de dano ao erário pela integralidade dos valores captados, diante das evidências de não aplicação dos valores com o desvio dos recursos federais, e, assim, mostra-se adequada a proposta de condenação em débito e em multa.
Não se vislumbra, enfim, a prescrição da pretensão punitiva do TCU no presente caso concreto, nos termos do Acórdão 1441/2016-TCU-Plenário, já que não houve o transcurso de mais de dez anos entre a ordem para a citação no âmbito do TCU, em 29/8/2018 (Peça 21) , e a data fatal para a prestação de contas final do aludido projeto cultural, em 2/7/2010 (Peça 7, p. 76-78) .
Eis que, por meio do aludido Acórdão 1441/2016-TCU-Plenário proferido na Sessão Extraordinária de 8/6/2016, o TCU firmou o seu entendimento no sentido de que a prescrição da pretensão punitiva deve seguir a regra geral do prazo decenal, contado a partir do fato, em linha com o art. 205 do Código Civil brasileiro, interrompendo-se a contagem do aludido prazo com a ordem de citação, nos termos do art. 240, caput, da Lei nº 13.105 (Código Processual Civil) , de 2015.
Sem prejuízo, no entanto, do respeito a esse entendimento do Tribunal, reitero a minha ressalva já registrada em vários outros julgados do TCU no sentido de que, na ausência de lei específica, o TCU não deveria aplicar qualquer prazo prescricional sobre a referida pretensão punitiva ou, então, na pior das hipóteses, o Tribunal deveria aplicar a regra prescricional fixada pela Lei nº  9.873, de 1999, não só porque ela trata diretamente de prescrição no âmbito do direito administrativo sancionador, mas também porque, entre outras medidas, a aludida lei manda aplicar o prazo prescricional penal, quando a infração administrativa também configure crime, além de determinar expressamente que, no caso de ilícito continuado ou permanente, a contagem do prazo se inicie no dia da cessação do aludido ilícito.
A despeito, então, de registrar essa minha posição pessoal, pugno pela pronta aplicação da multa legal em desfavor do aludido responsável, submetendo-me, pois, ao entendimento fixado pelo TCU no âmbito do aludido Acórdão 1441/2016-TCU-Plenário.
Entendo, portanto, que, nos termos do art. 16, III, “a” e “b”, da Lei nº  8.443, de 1992, o TCU deve julgar irregulares as contas de José Luís Ceccon Fagnani para condená-lo ao pagamento do débito apurado nos autos, além de lhe aplicar a multa prevista no art. 57 da Lei nº 8.443, de 1992.
	Ante o exposto, pugno pela prolação do Acórdão ora submetido a este Colegiado.
TCU, Sala das Sessões, em 9 de julho de 2019.
Ministro-Substituto ANDRÉ LUÍS DE CARVALHO 
Relator